臺灣桃園地方法院交通事件裁定　　　　99年度交聲字第1743號
原處分機關　交通部公路總局新竹區監理所中壢監理站
異　議　人
即受處分人　詹前開
上列異議人即受處分人因違反道路交通管理處罰條例案件，對於
交通部公路總局新竹區監理所中壢監理站於民國99年11月5日以
壢監裁字第裁53-DB0000000號違反道路交通管理事件裁決書所為
之裁決處分（原舉發案號：桃園縣政府警察局桃警局交字第DB00
00000號）不服，聲明異議，本院裁定如下：
    主  文
原處分撤銷。
詹前開汽車駕駛人，駕駛汽車經測試檢定酒精濃度超過規定標準
，處罰鍰新臺幣玖仟伍佰元、壹年內不得考領小型車普通駕駛執
照，並應接受道路交通安全講習。
    理  由
一、原處分意旨略以：異議人即受處分人詹前開（下稱異議人）
    於民國98年4 月17日晚間11時35分許，駕駛車牌號碼7125-F
    P 號之自用小客車（下稱自用小客車），行經桃園縣楊梅鎮
    ○○路與梅獅路口處，經桃園縣政府警察局楊梅分局草湳派
    出所員警吳鴻章認異議人有「1.酒後駕車（飲酒已逾15分鐘
    且經漱口，酒測呼氣值達1.14mg/l）、2.原處吊銷（禁駛）
    」之違規事實，遂以桃園縣政府警察局桃警局交字第DB0000
    000 號舉發違反道路交通管理事件通知單（下稱舉發單）舉
    發。嗣原處分機關即交通部公路總局新竹區監理所中壢監理
    站認異議人確有「汽車駕駛人酒精濃度超過規定標準（0.55
    以上）、領有機器腳踏車執照駕駛小型車」之違規事實明確
    ，乃於99年11月5 日壢監裁字第裁53-DB0000000號違反道路
    交通管理事件裁決書（下稱裁決書），依道路交通管理處罰
    條例第35條第1 項第1 款、第21條第1 項第2 款、第24條第
    1 項第2 款、第68條第2 項及違反道路交通管理事件統一裁
    罰基準表之規定，就「汽車駕駛人酒精濃度超過規定標準（
    0.55以上）」部分，裁處罰鍰新臺幣（下同）49,500 元 、
    記違規點數5 點、應參加道路交通安全講習；就「領有機器
    腳踏車執照駕駛小型車」部分，裁處罰鍰6, 000元，併計共
    處罰鍰55,500元、記違規點數5 點、並應參加道路交通安全
    講習等語。
二、聲明異議意旨略以：異議人前揭酒後駕車行為，業經臺灣桃
    園地方法院檢察署檢察官以98年度速偵字第2763號為緩起訴
    處分，而異議人已依緩起訴之條件，於98年7 月7 日繳納應
    支付予國庫之緩起訴處分金40,000元，原處分機關就異議人
    「汽車駕駛人酒精濃度超過規定標準（0.55以上）」部分違
    規，仍裁處罰鍰49,500元，顯有不當，爰請求撤銷「汽車駕
    駛人酒精濃度超過規定標準（0.55以上）」部分關於罰鍰
    49,500元之裁處，改裁處罰鍰9,500 元等語。
三、按汽車駕駛人有飲用酒類或其他類似物後，其吐氣所含酒精
    濃度超過每公升0.25毫克或血液中酒精濃度超過百分之0.05
    以上之情形者，不得駕車；汽車駕駛人，駕駛汽車經測試檢
    定有酒精濃度超過規定標準之情形者，處15,000元以上60,0
    00元以下罰鍰，並當場移置保管該汽車及吊扣其駕駛執照1
    年；汽車駕駛人，有第35條第1 項規定之情形者，應接受道
    路交通安全講習；汽車駕駛人違反本條例規定，應受吊扣駕
    駛執照處分，於汽車駕駛人係無駕駛執照駕車者，在所規定
    最長吊扣期間內，不得考領駕駛執照，道路交通安全規則第
    114 條第2 款，道路交通管理處罰條例第35條第1 項第1款
    、第24條第1 項第2 款、第67條第7 項分別定有明文。
四、本件異議人雖明確陳明僅就原處分關於「汽車駕駛人酒精濃
    度超過規定標準（0.55以上）」違規之「罰鍰」部分提出異
    議，至於同裁決處分內「汽車駕駛人酒精濃度超過規定標準
    （0.55以上）」違規之記違規點數5 點、施以道路交通安全
    講習，暨「領有機器腳踏車執照駕駛小型車」之罰鍰6,000
    元部分均不聲明異議。然異議人於領有機器腳踏車執照，卻
    於飲酒後駕駛自小客車，僅有一個交通違規行為，有關其違
    規行為處罰效果即「汽車駕駛人酒精濃度超過規定標準（
    0.55以上）」之罰鍰、記違規點數5 點、施以道路交通安全
    講習及「領有機器腳踏車執照駕駛小型車」違規之罰鍰等，
    係依據同一法律規定（即道路交通管理處罰條例第21條第1
    項第2 款、第35條第1 項第1 款、第24條第1 項第2 款、第
    68條第2 項）所為之處罰，其處罰方式雖有4 種，但實際上
    為單一處分，無法割裂，與該項交通違規行為是否存在亦均
    無從分離，法院於審理時，應先確定異議人是否確有交通違
    規行為事實，再決定原處分機關所適用之法律有無錯誤。從
    而，異議人雖陳明僅就「汽車駕駛人酒精濃度超過規定標準
    （0.55以上）」違規之罰鍰部分聲明異議，其餘處罰部分並
    未提及，惟記違規點數5 點、施以道路交通安全講習以及「
    領有機器腳踏車執照駕駛小型車」違規之罰鍰部分，與其酒
    後駕車交通違規行為是否存在既無從分離，法院自應全部予
    以審理，亦先敘明（臺灣高等法院98年法律座談會第23號提
    案研討結果參照）。
五、經查：
  (一)異議人僅領有機器腳踏車執照，卻於前揭違規時間、地點，
    於酒後駕駛自小客車，為警攔檢測得吐氣所含酒精濃度為每
    公升1.14毫克，而有「領有機器腳踏車執照駕駛小型車」、
    「汽車駕駛人酒精濃度超過規定標準（0.55以上）」之違規
    行為，為異議人所不否認，並有舉發通知單、裁決書各1 紙
    在卷可參，是異議人領有機器腳踏車執照，卻於酒後駕駛自
    小客車之違規事實，應甚明確。又異議人同一酒醉駕車之行
    為，因同時觸犯刑法第185 條之3 公共危險罪，業經臺灣桃
    園地方法院檢察署檢察官以98年度速偵字第2763號為緩起訴
    處分，緩起訴期間為1 年，命異議人應於緩起訴處分確定後
    ，自收受該署通知後6 個月內，向國庫支付40,000元，嗣依
    職權送請再議，經臺灣高等法院檢察署98年度上職議字第56
    71號駁回確定，緩起訴期間為98年5 月15日至99年5 月14日
    止，而異議人已於98年7 月7 日至臺灣桃園地方法院檢察署
    支付應繳納國庫之緩起訴處分金40,000元，且緩起訴期間業
    已屆滿未經撤銷等情，此據異議人於異議狀內記載明確，並
    有臺灣桃園地方法院檢察署檢察官98年度速偵字第2763 號
    緩起訴處分書、臺灣高等法院檢察署98年度上職議字第5671
    號處分書、臺灣桃園地方法院檢察署檢察官執行緩起訴處分
    命令通知書、臺灣高等法院被告前案紀錄表各1 份在卷可按
    。是以，異議人於上開時地因酒後駕車之違規為警查獲，並
    受緩起訴處分確定，且已依緩起訴處分命令向國庫支付
    40,000元，現緩起訴期間業已屆滿未經撤銷等事實，自堪認
    定。
  (二)「汽車駕駛人酒精濃度超過規定標準（0.55以上）」之違規
    事實：
  1.按94年2 月5 日公布，於95年2 月5 日施行之行政罰法第26
    條規定：「一行為同時觸犯刑事法律及違反行政法上義務規
    定者，依刑事法律處罰之。但其行為應處以其他種類行政罰
    或得沒入之物而未經法院宣告沒收者，亦得裁處之。前項行
    為如經不起訴處分或為無罪、免訴、不受理、不付審理之裁
    判確定者，得依違反行政法上義務規定裁處之」。又其他種
    類行政罰，係指違反行政法上之義務應受「裁罰性」之「不
    利處分」，依行政罰法第2 條規定，包括限制或禁止行為之
    吊扣證照處分及警告性之講習處分在內。究其立法目的，一
    行為同時觸犯刑事法律及違反行政法上義務規定時，由於刑
    罰與行政罰同屬對不法行為之制裁，而刑罰之懲罰作用較強
    ，故依刑事法律處罰，即足資警惕時，實無一事二罰再處行
    政罰之必要；且刑事法律處罰，由法院依法定程序為之，較
    符合正當法律秩序，應予優先適用，但罰鍰以外之沒入或其
    他種類行政罰，因兼具維護公共秩序之作用，為達行政目的
    ，行政機關仍得併予裁處。
  2.罰鍰部分：
  (1)緩起訴期間內，有下列情形之一者，檢察官得依職權或依告
    訴人之聲請撤銷原處分，繼續偵查或起訴：於期間內故意
    更犯有期徒刑以上刑之罪，經檢察官提起公訴者。緩起訴
    前，因故意犯他罪，而在緩起訴期間內受有期徒刑以上刑之
    宣告者。違背第253 條之2 第1 項各款之應遵守或履行事
    項者，刑事訴訟法第253 條之3 第1 項定有明文。準此可認
    ，經檢察官為「緩起訴」處分者，於「緩起訴」之猶豫期間
    內，最終是否會被檢察官提起公訴，猶懸而未定，亦即「緩
    起訴」處分於猶豫期間內尚未具有實質之確定力，檢察官於
    緩起訴期間內，可對被告為繼續觀察，如被告顯無反省警惕
    之情或根本欠缺反省警惕之能力，檢察官仍得依職權或依告
    訴人之聲請，將被告「緩起訴」處分撤銷，固見緩起訴處分
    顯與不起訴處分之性質不同，而行政罰法第26條明定「一行
    為不二罰」之原則，且應受行政罰之行為如經「不起訴處分
    或為無罪、免訴、不受理、不付審理」之裁判確定者，始得
    依違反行政法上義務規定裁處之，並未包括「緩起訴」處分
    在內。但「緩起訴」處分之最終使被告免於刑事訴追之效果
    與「不起訴」處分之效果相同，是以行政罰法第26條第2項
    是否不包括緩起訴處分情形，仍非無疑，且觀諸被告須待緩
    起訴處分實質確定時，最終始能確定免於受刑事訴追，亦即
    在緩起訴期間內即猶豫期間期滿前，該緩起訴處分仍有被撤
    銷之可能，此時原處分機關若依法為行政裁決，將使受處分
    人有同時遭受行政處罰及刑事訴追之危險，顯與行政罰法第
    26條規定之立法意旨相違背。況檢察官為緩起訴處分時，依
    刑事訴訟法第253 條之2 第1 項規定對被告所為之指示及課
    予負擔，具有實質刑罰之效果，對被告具有財產減少及自由
    受限之影響，性質上可謂刑事處分，而緩起訴制度雖以特別
    預防為優先考量，但在具體個案決定上，實則已達到一般預
    防的作用及報應理念，基於一行為不二罰原則，異議人既已
    就其行為受到刑事處分，自不應因同一行為再受到國家的處
    罰（臺灣高等法院暨所屬法院96年法律座談會刑事類提案第
    36號研討結果參照）。惟若行為人所支付之緩起訴處分金，
    未達道路交通管理處罰條例第92條第3 項（96年1 月29日修
    正後，已移列於同條第4 項）所訂最低罰鍰基準規定者（依
    違反道路交通管理事件統一裁罰基準表之規定，駕駛人違反
    處罰條例第35條第1 項第1 款之規定，其吐氣所含酒精濃度
    超過每公升0.55毫克以上者，小型車之最低罰鍰為49,500元
    ），依該條例第35條第8 項之規定，即須補繳不足最低罰鍰
    之部分，始為適法，且如一方面認為行為人依檢察官緩起訴
    處分命令而為金錢給付，與受刑事處罰無異，依行政罰法第
    26條之規定，監理機關不得再行裁罰；一方面卻又認為該等
    金錢給付不屬於道路交通管理處罰條例第35條第8 項所定罰
    金，無需依該項規定補繳不足最低罰鍰部分之差額，理由顯
    有矛盾，且若緩起訴捐款金額低於最低罰鍰金額，亦有失公
    平（臺灣高等法院暨所屬法院97年法律座談會刑事類提案第
    39號研討結果參照）。
  (2)查本件異議人酒後超過規定標準而駕駛動力交通工具之行為
    ，同時涉犯道路交通管理處罰條例第35條第1 項第1 款規定
    及刑法第185 條之3 之公共危險罪，其中刑事部分，業經臺
    灣桃園地方法院檢察署檢察官緩起訴處分確定，異議人並已
    依檢察官指示之負擔條件支付緩起訴處分金40,000元，業如
    前述。核此緩起訴處分附加條件之履行固非刑法所定刑罰之
    種類，但已影響被告之財產權權益，具有實質刑罰之效果，
    實質上應可該當行政罰法第26條第1 項「依刑事法律」之刑
    事處分規定及道路交通管理處罰條例第35條第8 項規定之「
    罰金」，而參諸違反道路交通管理事件統一裁罰基準表所載
    ，對於駕駛人駕駛自小客車，其吐氣所含酒精濃度超過每公
    升0.55毫克以上，於期限內繳納或聽候裁決者，最低應納罰
    鍰之數額為49,500元，是異議人雖已依檢察官緩起訴處分命
    令支付40,000元，但仍有不足9,500 元，依前揭說明，應就
    差額部分（即9,500 元）予以裁罰。
  3.施以道路交通安全講習部分：
    原處分機關裁處異議人應參加道路安全講習部分，係為達成
    遏止酒後駕車之不法行為，維護道路交通用路權人之安全法
    益等行政目的所必要之罰鍰以外之其他種類行政罰，依行政
    罰法第26條第1 項但書之規定，原處分機關仍得裁處，並未
    違反「一事不二罰」之規定，故此部分之裁處並無違誤，且
    該部分亦未經異議人提起聲明異議，併此敘明。
  4.記違規點數5 點部分：
  (1)按汽車駕駛執照為駕駛汽車之許可憑證，由駕駛人向公路監
    理機關申請登記，考驗及格後發給之。汽車駕駛人經考驗及
    格，未領取駕駛執照前，不得駕駛汽車，道路交通安全規則
    第50條第1 項定有明文。是未持有汽車駕駛執照而駕駛汽車
    者，即應依道路交通管理處罰條例第21條第1 項第1 、2 、
    9 款、第2 項之規定為處罰。復依道路交通安全規則第53條
    、第61條、第61條之1 規定，我國汽車駕駛執照，係依汽車
    類、機器腳踏車類，先分為汽車駕駛執照、機器腳踏車駕駛
    執照二類；再依汽車及機器腳踏車之各該級類，分為小型車
    、大貨車、大客車、聯結車駕駛執照、以及大型機車、普通
    重型機車、輕型機車駕駛執照；另就汽車駕駛執照依自用及
    因職業而駕駛分為普通及職業駕駛執照。而就上開汽車及機
    器腳踏車之各類級駕駛執照之持用方式，汽車駕駛執照、機
    器腳踏車駕駛執照間，除已持有汽車駕駛執照可騎乘輕型機
    器腳踏車外，該二類駕駛執照不可流用，否則即屬無照駕駛
    ，均應依路交通管理處罰條例第21條第1 項第1 、2 、9 款
    規定處罰（臺灣高等法院99年度交抗字第1515號交通事件裁
    定可資參照）。換言之，領有小型車、大貨車、大客車及聯
    結車駕駛執照，而未領有大型或普通重型機車者，僅得騎乘
    輕型機器腳踏車，倘騎乘大型或普通重型機車，則屬無照駕
    駛。反之，領有大型或普通重型機車駕駛執照，而未領有小
    型車、大貨車、大客車或聯結車駕駛執照，如駕駛各該型級
    汽車，亦屬無照駕駛。
  (2)按道路交通管理處罰條例第68條經總統於99年5 月5 日以華
    總一義字第09900107731 號令修正公布，並自同年9 月1 日
    施行，並該條增訂第2 項規定為：「領有汽車駕駛執照之汽
    車駕駛人，除駕駛聯結車、大客車、大貨車外之非其駕駛執
    照種類之車輛，違反本條例及道路交通安全規則之規定，應
    受吊扣駕駛執照情形時，無因而肇事致人受傷或重傷者，記
    違規點數5點 。但1 年內違規點數共達6 點以上或再次應受
    吊扣駕駛執照情形者，併依原違反本條例應受吊扣駕駛執照
    處分規定，吊扣其駕駛執照。」查監理機關依道路交通安全
    規則第53條、第61條及第61條之1 等規定，僅核發駕駛或騎
    乘之最高級汽車駕駛執照或機器腳踏車駕駛執照，作為駕駛
    或騎乘最高級以下之各低級汽車或機器腳踏車之證明，而未
    再另行核發最高級以下之各低級汽車駕駛執照或機器腳踏車
    駕駛執照，而基於不當連結禁止之原則，領有汽車駕駛執照
    之駕駛人，應受吊扣駕照處分者，依理本應吊扣駕駛人違規
    時所駕駛車輛種類之駕駛執照，然實務在適用99年9 月1 日
    修正施行前之道路交通管理處罰條例第68條第2 項規定時，
    不免有產生駕駛較低級車輛導致駕駛人持有較高級車輛種類
    駕照遭吊扣之不合理結果，是有本次99年9 月1 日道路交通
    管理處罰條例第68條第2 項之修正施行，復有道路交通管理
    處罰條例第68條第2 項增訂之立法理由「一、委員提案修正
    條文將產生如駕駛人以其領有之聯結車、大客車或大貨車駕
    駛執照駕駛小型車，違規酒後駕車、肇事逃逸時，卻無法吊
    扣其所領有之駕駛執照，以限制其繼續駕車行駛道路之情形
    ，無法達到有效處罰及維護道路交通安全之立法目的。二、
    鑑於本條例前已修正刪除受吊扣駕駛執照處分，吊扣各級駕
    駛執照之規定，為利明確汽車駕駛人駕駛非其駕駛執照種類
    之車輛，違反應受吊扣駕駛執照之處分處理，增訂第2 項得
    緩即予吊扣而採記違規點數及駕駛人仍無改正仍再犯違規之
    應併原吊扣處罰之規定」（參照立法院公報第99卷第26期院
    會紀錄）可參。是修正後道路交通管理處罰條例第68條第2
    項所謂「領有汽車駕駛執照之汽車駕駛人，除駕駛聯結車、
    大客車、大貨車外之非其駕駛執照種類之車輛」，應係指駕
    駛人領有高級車種汽車駕駛執照，卻駕駛該級車類以下汽
    車或騎乘輕型機器腳踏車；領有高級機器腳踏車種類駕駛
    執照，駕駛該級機器腳踏車種類以下機器腳踏車之情形而言
    。如駕駛人持有較低級車種之駕駛執照而駕駛較高級之車輛
    、持汽車駕駛執照駕駛輕型機器腳踏車以外之機器腳踏車、
    持機器腳踏車駕駛執照駕駛小型車以上之汽車種類，依前所
    述，均屬無照駕駛，與道路交通管理處罰條例第68條第2項
    所謂「領有汽車駕駛執照之汽車駕駛人」之構成要件有間，
    自無道路交通管理處罰條例第68條第2 項之適用。
  (3)本件異議於82年5 月8 日考領有重型機車駕照，持有之普通
    大貨車汽車駕照已於97年10月13日遭原處分機關吊銷，尚未
    重新考領等情，有汽車駕照基本資料1 紙在卷可憑，並為原
    處分機關職務上所已知，並有原處分機關違反道路交通管理
    事件不服裁決聲明異議案件意見書1 份在卷可憑。異議人飲
    酒後駕駛自小客車，而有「汽車駕駛人酒精濃度超過規定標
    準（0.55以上）」之違規，依道路交通管理處罰條例第35條
    第1 項第1 款之規定，應受吊扣自小客車駕照1 年之處分。
    然異議人之普通大貨車駕駛執照業經吊銷，而異議人所持有
    之重型機車駕照，亦不得作為駕駛自小客車之憑證，是異議
    人自非道路交通管理處罰條例第68條第2 項所謂之「領有汽
    車駕駛執照之汽車駕駛人」，而應屬「無照駕駛」之駕駛人
    ，且無法再裁處「吊扣駕駛執照」，是應依道路交通管理處
    罰條例第67條第7 項之規定，裁處異議人「1 年內不得考領
    小型車普通駕駛執照」，原處分機關遽依道路交通管理處罰
    條例第68條第2 項之規定，裁處異議人「記違規點數5 點」
    ，於法顯有未合。
  (二)「領有機器腳踏車執照駕駛小型車」之違規事實：
    至異議人領有機器腳踏車執照，卻於酒後駕駛自小客車，異
    議人除應成立首揭道路交通管理處罰條例第35條第1 項第1
    款之違規外，復構成同條例第21條第1 項第2 款領有機器腳
    踏車執照駕駛小型車之違規，本均應處罰，惟按一行為違反
    數個行政法上義務規定而應處罰鍰者，依法定罰鍰額最高之
    規定裁處，行政罰法第24條第1 項前段定有明文，本件異議
    人既係以一駕車行為，同時觸犯上述2 項交通違規，依法自
    應從一重處罰之；而首揭道路交通管理處罰條例第35條第1
    項所定之罰鍰額為1 萬5,000 元以上6 萬元以下，異議人另
    所違反之同條例第21條第1 項第2 款規定之罰鍰額至多則僅
    係1 萬2,000 元，自應從一重依該條例第35條第1 項第1 款
    處罰即可，詎原處分機關未依法行政，就異議人「領有機器
    腳踏車執照駕駛小型車」之違規行為另依道路交通管理處罰
    條例第21條第1 項第2 款規定裁處罰鍰6,000 元，顯與行政
    罰法第24條第1 項前段規定意旨相違，殆屬無可維持。
七、綜上所述，異議人確有於前揭時地持機器腳踏車執照，於飲
    酒後駕駛自小客車之違規行為，則原處分機關依道路交通管
    理處罰條例第24條第1 項第2 款之規定，裁處異議人施以道
    路交通安全講習之其他種類行政裁罰，於法尚無不合。惟原
    處分機關依道路交通管理處罰條例第35條第1 項第1 款規定
    裁處異議人罰鍰49,500元，而非裁罰差額部分9,500 元，實
    與行政罰法第26條第1 項前段及道路交通管理處罰條例第35
    條第8 項之規定意旨有違；且異議人持重型機器腳踏車駕駛
    執照，於飲酒後駕駛自小客車，於汽車駕駛執照與機器腳踏
    車駕駛執照相互間無法通用之前提下，異議人此次駕駛行為
    核屬「無照駕駛」，而非屬「領有汽車駕駛執照」之情形，
    原處分機關遽引道路交通管理處罰條例第68條第2 項之規定
    ，裁處異議人「記違規點數5 點」，容有誤會；又異議人前
    揭交通違規，依行政罰法第24條第1 項前段規定，僅應從一
    重依道路交通管理處罰條例第35條第1 項第1 款處罰即可，
    然原處分機關竟仍依道路交通管理處罰條例第21條第1 項第
    2 款規定另裁處異議人罰鍰6,000 元，亦有可議。復因本件
    酒後持機器腳踏車執照駕駛小型車為一個交通違規行為，酒
    駕違規之罰鍰、記違規點數5 點、施以道路交通安全講習及
    無照駕車違規之罰鍰部分無從區分，從而，應認異議人提起
    本件異議為有理由，本院自應將原處分均撤銷，自為裁處如
    主文第2 項所示，以期適法。
八、據上論斷，應依道路交通事件處理辦法第19條前段，裁定如
    主文。
中    華    民    國    100   年    3     月     21   日
                  交通法庭  法  官  廖珮伶
以上正本證明與原本無異。
如不服本裁定，應於裁定送達後5 日內向本院提出抗告狀。
                            書記官  張良煜
中    華    民    國   100    年    3     月    24    日